【裁判字號】    89,上易,74
【裁判日期】    890314
【裁判案由】    違反醫師法
【裁判全文】
臺灣高等法院刑事判決                  八十九年度上易字第七四號
    上  訴  人
    即  被  告  甲○○
    選任辯護人  蔡馥宇
右上訴人，因違反醫師法案件，不服臺灣板橋地方法院，八十八年度易字第二九八三
號，中華民國八十八年十月二十九日第一審判決（起訴案號：臺灣板橋地方法院檢察
署八十八年偵字第二八三號）提起上訴，本院判決如左：
    主    文
上訴駁回。
    事    實
一、甲○○前於民國（下同）八十七年三月十八日因違反醫師法案件，經台灣板橋地
    方法院判處有期徒刑一年六月，緩刑五年，於八十七年六月四日判決確定，現正
    緩刑中。緣具合法牙醫資格之乙○○（經原審判處有期徒刑一年六月，緩刑四年
    確定在案）在臺北縣三重市○○○路一０七巷六十八號開設「博士牙醫診所」，
    該診所設有牙齒診療設備二組（含診療椅、牙醫器具），乙○○明知甲○○係未
    取得合法醫師資格之人，不得執行醫療行為，竟與甲○○共同基於犯意之聯絡，
    自八十七年六月間（起訴書誤載為七月）之某日起僱用甲○○，在上址牙醫診所
    內為林黃良儉、施素芳、王月霞、翁黃川及其他不特定之病患從事洗牙、清理牙
    結石及做齒模等醫療行為，而擅自執行牙醫醫療業務。嗣於八十七年十二月八日
    晚間七時四十五分許，由臺北縣政府衛生局稽查人員在上址牙醫診所，查獲甲○
    ○正為病患康敏倫進行洗牙，並當場扣得乙○○、甲○○所有，供甲○○從事醫
    療業務所用之牙醫醫院門診各項診療收費表（影本）四紙等物。
二、案經臺北縣政府移送臺灣板橋地方法院檢察署檢察官偵查起訴。
    理    由
一、訊據被告甲○○，坦承未取得牙醫師資格，亦無齒模製造技術員登記證等情不諱
    ，雖矢口否認有右開違反醫師法之犯行，辯稱：並未受僱從事洗牙工作，當天伊
    是去找黃美惠聊天，伊從前案以後就沒在那邊幫人看牙云云。而乙○○亦稱係伊
    親自看診，未僱用被告甲○○為病患看牙云云；經查被告甲○○於臺北縣衛生局
    稽查人員訪問時即供明：伊平時在診所從事洗牙、清理牙結石及齒模相關之業務
    ，工作約半年之久等語，嗣於檢察官八十八年六月十日偵訊時亦供承：博士牙醫
    負責人係乙○○，是乙○○同意伊幫客人看診，伊不是整天待在那裡，只是偶而
    去幫客人洗牙、處理牙結石，查獲當日伊正好要幫客人洗牙，訪問紀要所述是實
    在的等語不諱在卷（見八十八年度偵字第二八三號偵卷第四頁正面、第三十七頁
    ），另證人即病患康敏倫於接受臺北縣衛生局稽查人員訪問時，業已指證於八十
    七年十二月八日前往博士牙醫診所，係由被告甲○○進行洗牙（見同上偵卷第五
    頁），嗣於原審調查時復結證：渠進去掛號後躺在牙床上，有一戴口罩的人來幫
    渠洗牙，該戴口罩之人從裡面出來，當天有將抽水的管子掛在嘴上等情（見原審
    八十八年八月十三日訊問筆錄），並有查獲現場之照片影本（照片顯示該戴口罩
    之人即被告）三幀，及病患林黃良儉、施素芳、王月霞及翁黃川等人之牙醫醫院
    門診各項診療收費表影本四紙在卷可憑，且經本院勘驗前揭診療收費表之診治醫
    師簽章欄內，均載有「吳」字乙節屬實。於八十七年十二月八日至上址牙醫診所
    查訪，之臺北縣政府衛生局稽查員江木林、丁○○在原審調查時復證稱：本件是
    因民眾檢舉說醫生應是女性，怎麼會是男的在看病，有無照醫師之嫌疑，在場有
    一位病人，從事看病的是甲○○，他幫病患看牙，現場有二組醫療設備之椅子，
    當時他說是從事洗牙、清理牙結石及齒模之工作等語（見原審八十八年九月一日
    訊問筆錄），綜右證人康敏倫、江木林及丁○○之證述，以及現場照片影本三幀
    與四紙牙醫醫院門診各項診療收費表影本，足認被告甲○○於前揭臺北縣政府衛
    生局稽查人員訪問及檢察官偵訊時之自白與事實相符，再者乙○○若未僱用被告
    甲○○於其診所內看診，則被告甲○○何能從診所裡面出來為病患康敏倫洗牙？
    且乙○○亦陳稱診所內並無吳姓之醫師，而卷附之前揭診療收費表內診治醫師簽
    章欄內卻有「吳」字之記載，其「吳」非指甲○○而何﹖雖乙○○在本院調查中
    又稱該「吳」字可能是外面做假牙師傅的姓云云，惟做假牙師傅豈可謂「診治醫
    師」﹖且究竟有何吳姓師傅，終未見指明，是上述乙○○所云不足信；顯見被告
    甲○○係由乙○○僱用，在上址博士牙醫診所內為病患從事洗牙、清理理牙結石
    等醫療行為。在本院調查中，雖有曾至博士醫診所診治牙疾之丙○○到庭陳稱係
    乙○○為其看牙病云云，然經隔別訊問，就診治情形，丙○○謂「左上臼齒擦藥
    止痛，沒有做其他措施」，乙○○則云：「看右上臼齒，尚未抽神經，有補洞」
    ，不無齟齬，高某所謂由乙○○診治云云，未可遽信，況縱使高某係由乙○○診
    治，亦無以否定被告甲○○為其他人診治牙疾之事證；綜上所述，被告所辯不可
    採，事證明確，被告犯行，堪以認定。
二、按為病患從事洗牙、清除牙結石之工作，係屬牙醫醫療業務，應由牙醫師親自執
    行；製作齒模應由牙醫師或鑲牙生自病人口腔中取得模型後，交由齒模製造業者
    鑄造假牙，其成品再交由牙醫師或鑲牙生於病人口腔中進行試戴，另依「齒模製
    造技術員管理辦法」規定，領有本署核發之齒模製造技術員登記證者，得從事齒
    模製造，並得依牙醫師或鑲牙生指示從事助理鑲牙工作等情，亦據行政院衛生署
    八十八年十月一日衛署醫字第八八０四九九一一號函示甚明。被告甲○○未具牙
    醫師資格，即擅自執行牙醫醫療業務，核其所為係犯醫師法第二十八條第一項前
    段之非醫師擅自執行醫療業務罪。乙○○雖非未具合法醫師資格之人，惟其僱請
    未取得合法牙醫師資格之甲○○在其開設之診所內從事牙醫師之醫療業務，被告
    乙○○與被告甲○○間，有犯意之聯絡及行為之分擔，依刑法第三十一條第一項
    規定，為共同正犯。又醫師法第二十八條第一項之非醫師擅自執行醫療業務罪，
    既係以執行醫療業務為犯罪之構成要件，則其罪質本具有反覆實施同一行為之特
    性，被告甲○○先後多次醫療行為，應包括於一個醫療業務之概念中，仍然屬於
    執行醫療業務之一個行為，自應單純成立一罪，尚無刑法第五十六條連續犯規定
    之適用，公訴人認被告二人多次違反醫師法第二十八條第一項之犯行，應成立連
    續犯，尚有未洽，應予指明。
三、原審以事證明確，適用前開所犯法條，並援引刑法第十一條前段、第二十八條、
    第三十一條第一項，審酌被告甲○○於緩刑期間中再為本件犯行，且核與前揭判
    決確定之違反醫師法案件，均屬在同一診所擅自執行牙醫醫療業務，足見未能以
    前案為鑑而知所警惕，嗣又飾詞否認犯行等一切情狀，量處有期徒刑二年；又以
    乙○○開設之「博士牙醫診所」內有牙齒診療設備二組，業據證人江木林證述屬
    實，且屬共犯乙○○所有，業據其供明在卷，均為提供予被告甲○○於上開診所
    違法執行牙醫師醫療業務所用之器械，雖未扣案，惟不能證明已滅失，依醫師法
    第二十八條第一項前段規定宣告沒收之。另牙醫醫院門診各項診療收費表（影本
    ）四紙，為被告與乙○○所有，供本件犯罪所用之物，爰依刑法第三十八條第一
    項第二款之規定，併為沒收之諭知，認事用法，俱無不合，量刑亦無不當，應予
    維持，被告上訴仍執陳詞否認犯罪，並無理由，其上訴應予駁回。
據上論斷，應依刑事訴訟法第三百六十八條，判決如主文。
本案經檢察官鄭富銘到庭執行職務。
中    華    民    國    八十九    年      三        月        十四      日
                            臺灣高等法院刑事第二十五庭
                                審判長法  官  許  國  宏
                                      法  官  洪  光  燦
                                      法  官  袁  從  楨
右正本證明與原本無異。
不得上訴。
                                      書記官  王  忠  良
中    華    民    國    八十九    年      三        月        十七      日
附錄本案論罪科刑法條：
醫師法第二十八條前段
未取得合法醫師資格，擅自執行醫療業務者，處一年以上三年以下有期徒刑，得併科
一萬元以上五萬元以下罰金，其所使用之藥械沒收之。但合於左列情形之一者，不在
此限：
一、在中央衛生主管機關認可之醫院，於醫師指導下實習之國內醫學院、校學生或畢
    業生。
二、在醫療機構於醫師指示下之護士、助產士或其他醫事人員。
三、合於第十一條第一項但書規定者。
四、臨時施行急救者。
犯前項之罪因而致人傷害或死亡者，應依刑法加重其至二分之一，並負損害賠償之責
。


司法院資訊處製作；財團法人民間司法改革基金會備份。
